臺灣高等法院臺南分院刑事判決　　　　　　　　　　　　　　　　　　　行股
　　上　訴　人　臺灣臺南地方法院檢察署檢察官
　　被　　　告　甲　○　○
右上訴人因被告詐欺案件，不服臺灣臺南地方法院九十一年度易緝字第十九號中華民
國九十一年九月十日第一審判決（起訴案號：臺灣臺南地方法院檢察署八十九年度偵
字第六五六號），提起上訴，本院判決如左：
    主      文
上訴駁回。
    理      由
一、公訴意旨略以：被告甲○○意圖為自己不法之所有，明知已無支付能力，竟於民
    國（下同）八十八年九月六日起至同年十二月十四日間，佯稱欲購買貨品，連續
    以「信發五金行」名義，在雲林麥寮地區，以電話分別向告訴人煒城有限公司、
    順和貿易有限公司，購買端子、套管等通訊配線材料，並至臺南市取得部分貨品
    ，總計貨款分別為新臺幣（下同）十四萬三千六百四十四元，及九萬九千九百八
    十八元，其並分別簽發付款人均為華僑銀行麥寮分行，發票日為八十八年十二月
    十五日、八十九年一月三十一日，面額為四萬九千七百五十九元、三萬二千七百
    元之支票二紙，及發票日為八十八年十二月十五日，八十九年一月三十一日，面
    額為二萬二千四百九十二元，二萬三千六百九十七元之支票二紙，扺付告訴人煒
    城有限公司、順和貿易有限公司部分貨款，詎各該發票日為八十八年十二月十五
    日之二紙支票，屆期均不獲兌現，始知受騙。案經告訴人煒城有限公司、順和貿
    易有限公司訴請偵辦，因認其犯有刑法第三百三十九條第一項之詐欺罪嫌云云
    。
二、按犯罪事實應依證據認定之，無證據不得推定其犯罪事實，刑事訴訟法第一百五
    十四條定有明文。次按認定不利於被告之事實，須依積極證據，苟積極證據不足
    為不利於被告事實之認定時，即應為有利於被告之認定，更不必有何有利之證據
    ；又告訴人之告訴，係以使被告受刑事訴追為目的，是其陳述是否與事實相符，
    仍應調查其他證據以資審認；又刑法第三百三十九條第一項之詐欺罪，以意圖為
    自己或第三人之不法之所有，施用詐術使人陷於錯誤而交付財物為犯罪構成要件
    ，如行為人欠缺不法所有之意圖，或無施用詐術之行為，或其所用之方法不能認
    為詐術，亦不致使人陷於錯誤，即不得以詐欺罪相繩；亦迭據最高法院著有判例
    在案。故民事債務當事人間，若有未依債務本旨履行給付之情形，原因非一，其
    因不可歸責之事由致無法給付，甚至債之關係成立後，始惡意遲延給付，皆有可
    能，非必出於自始無意給付之詐欺罪一端，故別無積極證據之情形，自難單以被
    告債務不履行之狀態，即推定被告自始即有不法所有之意圖而施用詐術，乃當然
    之解釋。公訴人認被告涉犯有上開詐欺罪嫌，無非係以告訴人煒城有限公司之代
    表人蘇千福、順和貿易有限公司之代表人謝陳雲蘭之指訴，及有告訴人煒城有限
    公司應收帳款明細表三紙、順和貿易有限公司對帳單一紙、支票四紙及退票理由
    單二紙存卷，暨被告於八十八年九月二十七日，向華僑銀行麥寮分行開立甲存帳
    戶，於八十八年十二月十五日起至八十九年一月十九日止，共有七十二次退票記
    錄（其中二次註銷），於八十九年一月七日為臺灣地區各縣市票據交換所公告拒
    絕往來，亦有該銀行八十九年一月二十四日（八八）僑銀麥寮字第００三號函等
    附於偵查卷足稽，因認被告於開立支票存款帳戶後，不到四個月期間即有多次退
    票紀錄，並集中於八十八年十二月及八十九年一月間，顯見被告向告訴人煒城有
    限公司、順和貿易有限公司購貨之初，即有開立不獲兌現支票以詐得貨品之詐欺
    意圖等由為論據。訊據被告固不諱言有於八十八年九月六日起至同年十二月十四
    日間，以信發五金行名義，在雲林縣麥寮地區，以電話分別向告訴人煒城有限公
    司，順和有限公司購買端子、套管等通訊配線材料，並簽發支票扺付部分貨款，
    嗣支票屆期不獲兌現，積欠告訴人煒城有限公司、順和貿易有限公司上開貨款之
    事實；惟矢口否認有何詐欺之犯行，並辯稱：其與朋友合夥開設信發五金行，經
    營通訊配線材料買賣，當初向告訴人煒城有限公司、順和貿易有限公司買貨時，
    以所投入資本及營業收入經濟運作能力正常，嗣至八十八年十二月中旬起，因部
    分股東未依約出資及業務一時擴充太快，復被客戶倒債二百多萬元，致其前後雖
    有存入一千多萬元供所開出之支票兌領，然仍無法調度始週轉失靈，無從清償貨
    款，其確無詐欺之犯意與行為等語。
三、經查被告自白向告訴人煒城有限公司、順和貿易有限公司買貨，積欠上開貨款未
    償之事實，核與告訴人煒城有限公司之代表人蘇千福、順和貿易有限公司之代表
    人謝陳雲蘭之指訴相符，並有告訴人煒城有限公司應收帳款明細表三紙、順和貿
    易有限公司對帳單一紙、支票四紙及退票理由單二紙存卷足稽，固堪信為真實。
    茲所應審究者，厥為被告為各該買貨之初，是否已具意圖為自己不法所有之犯意
    ，及有否對告訴人煒城有限公司、順和貿易有限公司施以詐術而已。卷查被告於
    八十八年九月二十七日，向華僑銀行麥寮分行開立甲存帳戶，迄八十八年十二月
    十日起方有退票紀錄，嗣至八十九年一月七日，始為臺灣地區各縣市票據交換所
    公告拒絕往來等情，既有該行八十九年一月二十四日（八八）僑銀麥寮字第００
    三號函、領用支票及退票明細查詢單、報紙影本各等件附卷為憑（見偵字卷第二
    十六至二十九頁），且其於八十八年十二月十四日，尚存入四十五萬元供人提領
    ，及自同年九月二十七日至十二月十四日間，總共存入一千多萬元供人提領各情
    ，亦有該行八十九年八月五日（八九）僑銀麥寮字第０一一號函檢送之該帳戶往
    來明細表影本六紙、及被告提出該行支票存款送款簿乙本，附於原審卷可佐（見
    原審卷第五十五至六十頁），顯見被告於向告訴人煒城有限公司、順和貿易有限
    公司買貨時，並非全無經濟能力而為無付款能力之人無疑。次依證人即曾受僱於
    被告之員工黃龍柱，在原審所證稱：「（甲○○經營的信發五金行為何週轉失靈
    ？）是甲○○告訴我說他與許永芳的人為合夥，許永芳沒有按時出資股款，許永
    芳剛開幕的時候確實有來過店裡，他們倆是不是合夥我不清楚，是甲○○跟我說
    的，我在那裡任職約三個月左右。」、「（你受僱甲○○的時候，他五金行生意
    如何？）生意確實很好，客戶很多，進貨也進很多，經營很正常。」、「（請求
    審判長再問證人我倒閉的時候，我店內是否還有貨三、四百萬，供債權人來搬抵
    債務？）有此事。」各等語（見原審卷第三十九、四十頁），亦見被告所稱許永
    芳係其所經營信發五金行之股東，有未按時出資股款之情事，並未全然無據，退
    而言之，即認並無該情，因依證人黃龍柱所言，亦足認被告自八十八年九月間至
    同年十二月十四日止，其所經營之信發五金行，確係正常經營，不惟有陸續簽發
    支票向廠商大量進貨，且亦陸續存入大量現金供人提領，迄八十八年十二月十日
    ，始因週轉不靈而有退票紀錄，況於八十八年十二月十四日，猶再存入四十五萬
    元供人提領，益見被告於八十八年九月六日起，至同年十二月十四日止，向告訴
    人煒城有限公司、順和貿易有限公司購貨期間，並無公訴人所指之明知已無支付
    能力，仍開立不獲兌現支票，佯稱欲購買貨品，及故意集中於八十八年十二月及
    八十九年一月間大量退票之情事，蓋被告既係開設信發五金行，為因應所經營業
    務之需要，向告訴人煒城有限公司、順和貿易有限公司進貨，並依商場付款習慣
    開立二至三月之支票扺付貨款，乃係雙方正常之買賣交易行為，難認有對告訴人
    煒城有限公司、順和貿易有限公司有何施用詐術之情事，況煒城有限公司、順和
    貿易有限公司，亦迄未能舉證證明被告於購貨之初，有對伊等施用詐術致陷於錯
    誤之事實，尤以被告苟係蓄意詐欺，其既已向他人購得上千萬元貨品到手，其又
    何須存入上千萬元鉅款供人兌領，而獨詐欺告訴人煒城有限公司、順和貿易有限
    公司合計僅二十四萬餘元之小額貨款，亦顯見被告於購貨之初，主觀上亦乏為自
    己不法所有之詐欺犯意，再者經商本存有風險，被告稱尚有遭人倒債情事，衡情
    亦非無可能，則其因於經營過程中之種種不利因素，致經營不善週轉失靈云者，
    誠非虛妄，尚堪採信。至被告在原審表示願與告訴人煒城有限公司、順和貿易有
    限公司和解償還貨款，嗣卻食言未履行乙節，因僅係其事後債務不履行之延伸，
    亦難據此反推認其係自始惡意詐欺，而為其不利之認定。
四、綜上各情，參互觀之，既無證據認定被告向告訴人煒城有限公司、順和貿易有限
    公司購貨之初，已具不法所有之詐欺意圖及施以詐術之行為，此外復查無其他積
    極證據，足證被告有何公訴意旨所指之詐欺犯行，揆諸首開說明，本件應認僅屬
    單純貨款債務不履行之民事法律關係，尚難單以被告債務不履行之狀態，遽予推
    定被告自始即有不法所有之意圖及施用詐術，而以詐欺罪相繩，本件不能證明被
    告犯罪。原審為此適用刑事訴訟法第三百零一條第一項規定，諭知被告無罪，經
    核並無不合。檢察官循告訴人煒城有限公司、順和貿易有限公司請求上訴，對上
    開明確之證據，以推測之詞認被告存入上千萬元供人提領，可能係以人頭製造正
    常買賣之假象，及未查證許永芳是否為真正股東，即輕信證人黃龍柱偏頗之證詞
    ，指摘原判決不當，為無理由，應予駁回。
五、據上論斷，應依刑事訴訟法第三百六十八條，判決如主文。
本案經檢察官曾顯智到庭執行職務。
中      華      民      國    九十一    年     十一     月    二十九    日
                                  臺灣高等法院臺南分院刑事第二庭
                                      審判長法官  林  永  茂
                                            法官  蘇  重  信
                                            法官  陳  清  溪
右正本證明與原本無異。
不得上訴。
                  法院書記官  劉  岳  文
中      華      民      國    九十一    年     十一     月    二十九    日
